【裁判字號】    98,訴,1
【裁判日期】    980505
【裁判案由】    水土保持法
【裁判全文】
臺中高等行政法院判決
                                         98年度訴字第1號
                                     98年4月28日辯論終結
原      告  甲○○
被      告  苗栗縣政府
代  表  人  乙○○
訴訟代理人  丙○○
上列當事人間因水土保持法事件，原告不服行政院農業委員會中
華民國97年12月9日農訴字第0970165826號訴願決定，提起行政
訴訟，本院判決如下︰
    主  文
原告之訴駁回。
訴訟費用由原告負擔。
    事實及理由
一、事實概要：緣原告於其所有坐落苗栗縣三灣鄉○○○段129-
    17地號山坡地範圍內，未先擬具水土保持計畫申請核准，擅
    自開挖闢建農路（寬約3～3.4公尺、長約18.7公尺），及將
    原有農路整修（寬約3～3.4公尺、長約33.3公尺），並將所
    挖掘之土方置於農路旁之平台上，整地種植農作物，致生坡
    面裸露，違規面積約156平方公尺，案經被告派員於民國（
    下同）97年6月3日（處分書誤載為96年6月3日）會同相關單
    位人員及原告赴現場勘查屬實，被告以原告違反水土保持法
    第12條第1項第1款（處分書誤載第3款）、第4款規定，依同
    法第23條第2項及第33條第1項第2款規定，以97年9月22日府
    農水字第0970143064號函裁處原告新台幣（下同）6萬元罰
    鍰及命其立即停工，原告不服，提起訴願，遭決定不受理，
    遂提起本件行政訴訟。
二、本件原告主張：
  (一)原告於96年5月間購買系爭土地，因農路約1、20年沒人行走
    ，嗣因原有搬運農路坡度陡峭行車恐有安全之虞，乃以挖土
    機將農路稍作修改，該農路本由前地主於72年間作為載運「
    柚子」產業道路，此有前地主及毗鄰地業主簽立證明書2份
    附於訴願書內可資證明。故系爭農路及路基原已存在，原告
    僅作部分路面長度約20公尺、寬度約3公尺，路面刨挖深度
    約30公分，面積約100平方公尺整修，原告修改農路後尚有
    約80公尺前地主開闢農路，被告稽查人員應有目睹，該段農
    路明顯陡峭，若不修改，難道要出人命才改善。
  (二)原告挖除之土方堆放在空地及種植作物，並無外運行為，且
    加強水土保持工程，如挖掘排水橫溝及堆砌護岸石塊等。原
    告整修前曾向鄉公所請教，其告知若有開挖要申請，但原告
    認為整修原有農路，係供載運柚子的鐵牛車行駛，不須向被
    告申請，亦沒有申請。被告既已於96年6月3日查獲之案件，
    卻遲至97年9月22日始發文通知原告需繳本件罰鍰，時效是
    否合法？被告於查獲時派員勘查，原告亦在修改該道路，如
    該道路已違反水土保持法明確，勘查人員為何不當場簽立告
    發罰單，卻於事發1年後始告發，難令人信服。若整修農路
    不合法，被告是否可通融補辦申請程序等情，並聲明求為判
    決撤銷訴願決定及原處分。
三、被告則以：
  (一)原告陳述其於96年5月間承買坐落於三灣鄉○○○段129-17
    等地號土地，後因系爭土地內原有搬運道路俗稱「鐵牛路」
    因該路道斜坡過陡峭，行車恐有安全之虞，乃以挖土機稍做
    修改云云。查原告上述行為，依據水土保持法第12條之規定
    「水土保持義務人於山坡地或森林區內從事下列行為，應先
    擬具水土保持計畫，送請主管機關核定。」且原告於97年7
    月11日到被告處說明陳述其因不諳法令未經申請自行整修開
    挖部分約30～40公尺長，開挖土石放置於兩旁低窪處土石無
    外運之情形，且經原告親筆陳述開挖整地之行為，故此次開
    挖整地未擬具水土保持計畫或簡易水土保持申報，違規行為
    明確。
  (二)原告稱系爭產業道路本由前地主於72年間開闢作載運「柚子
    」之產業道路附有前地主簽立證明書。雖原告提出前地主簽
    立之證明書，但仍無法提出相關有利之證明佐證，且原告已
    明確表示未經申請自行整修道路，依其提供之現場照片，可
    知該土地仍有開挖整地變更原地形之跡象，若非近期之開挖
    整地行為，其開挖整地及填土區之範圍植生覆蓋應與鄰近之
    土地植生覆蓋率相近，但所附之照片擅自開挖區之植生覆蓋
    與鄰近未擾動之區域仍有明顯之差異。綜上，原告上揭行為
    已明確違反水土保持法，被告依同法第33條第1項第2款規定
    ，處6萬元罰鍰，並無不妥。
  (三)原告又稱本案既於96年6月3日查獲，已事過年餘遲至97年9
    月22日始發文通知原告需繳交罰鍰，時效是否合法性?又稱
    被告查獲時原告亦在修改該段道路，若違法明確勘查人員為
    何不當場簽立罰單云云，查被告查獲此案是於97年6月3日，
    非原告所稱96年6月3日，於97年6月3日未當場簽立罰單，因
    依行政罰法第24條規定一行為違反數個行政法上義務規定而
    應處罰鍰者，依法定罰鍰額最高之規定裁處，但裁處之額度
    ，不得低於各該規定之罰鍰最低額，故於現場會勘完成後，
    需簽各相關單位，查明是否涉及其他相關法令，故無法當場
    簽立罰單等語，資為抗辯，並聲明求為判決駁回原告之訴。
四、本院查：
  (一)本件原告因違反水土保持法事件，被告以97年9月22日府農
    水字第0970143064號函予以裁處，該函於97年9月24日送達
    於原告，此有苗栗縣政府農業局水土保持課送達證書影本附
    卷可稽（見訴願卷第28頁），核其提起訴願之期間，自97年
    9月25日起算，扣除在途期間4日，至97年10月28日屆滿，原
    告於97年10月28日向被告提起訴願，此有被告黏貼於原告所
    提訴願書之收文條碼附卷可稽（見訴願卷第7頁），是原告
    提起訴願並未逾法定不變期間，合先敘明。
  (二)按「公、私有土地之經營或使用，依本法應實施水土保持之
    處理與維護者，該土地之經營人、使用人或所有人，為本法
    所稱之水土保持義務人。」、「水土保持義務人於山坡地或
    森林區內從事下列行為，應先擬具水土保持計畫，送請主管
    機關核定，如屬依法應進行環境影響評估者，並應檢附環境
    影響評估審查結果一併送核：一、從事農、林、漁、牧地之
    開發利用所需之修築農路或整坡作業。．．．四、開發建築
    用地、設置公園、墳墓、遊憩用地、運動場地或軍事訓練場
    、堆積土石、處理廢棄物或其他開挖整地。」、「未依第12
    條至第14條規定之一擬具水土保持計畫送主管機關核定而擅
    自開發者，除依第33條規定按次分別處罰外，主管機關應令
    其停工，得沒入其設施所使用之機具，強制拆除及清除其工
    作物，所需費用，由經營人、使用人或所有人負擔，並自第
    一次處罰之日起兩年內，暫停該地之開發申請。」、「有下
    列情形之一者，處新台幣6萬元以上30萬元以下罰鍰：．．
    ．二、違反第12條至第14條規定之一，未先擬具水土保持計
    畫或未依核定計畫實施水土保持之處理與維護者，或違反第
    23條規定，未在規定期限內改正或實施仍不合水土保持技術
    規範者。」分別為水土保持法第4條、第12條第1項第1款、
    第4款、第23條第2項及第33條第1項第2款所明定。
  (三)經查，系爭土地為山坡地保育區農牧用地，土地所有權人為
    原告，有土地登記謄本1件附卷可稽（見本院卷第65頁），
    原告為該土地之水土保持義務人。原告未先擬具水土保持計
    畫申請核准，擅自於系爭土地上開挖闢建農路（寬約3～3.4
    公尺、長約18.7公尺），及將原有農路整修（寬約3～3.4公
    尺、長約33.3公尺），並將所挖掘之土方置於農路旁之平台
    上，整地種植農作物，違規面積約156平方公尺，案經被告
    派員於97年6月3日會同相關單位人員及原告赴現場勘查屬實
    ，並經本院到現場勘驗無誤，有苗栗縣政府加強山坡地保育
    利用管理會勘紀錄及違規照片等相關資料（見本院卷第49至
    52頁）暨本院勘驗筆錄、現場照片及所繪略圖附卷可按（見
    本院卷第92至104頁），違章事實堪以認定。被告以原告未
    依水土保持法第12條第1項第1款（處分書誤載第3款）、第4
    款之規定，未先擬具水土保持計畫送主管機關核定而擅自開
    挖整地、闢建農路，爰依水土保持法第23條第2項及第33條
    第1項第2款之規定，以97年9月22日以府農水字第09701430
    64號函裁處原告6萬元罰鍰，並命其立即停工，並無不合。
  (四)原告雖為上開主張，惟依原告所提出施工前之照片觀之（見
    訴願卷第23頁），系爭土地上於原告施工前並無勘驗現場略
    圖所示前開農路（即自沙包起算長約18.7公尺之路段），施
    工後始開挖闢建系爭農路（見訴願卷第20、21、22頁），原
    告主張其係因原有農路坡度陡峭，行車恐有安全之虞，僅以
    挖土機將該農路稍作修改云云，顯不足採。原告在私有系爭
    土地內因從事農地之開發利用所需而開挖修築農路及整地，
    核屬水土保持法第12條第1項第1款、第4款規定之闢建農路
    及開挖整地，縱部分路段係原有農路加以整修，均應先擬具
    水土保持計畫送請主管機關核定後，始得開發，其未經核准
    而擅自開挖整地，闢建農路，已違反水土保持法規定應申報
    核准之義務。原告未依水土保持法第12條第1項第1款、第4
    款之規定，先擬具水土保持計畫送主管機關核定而擅自開發
    ，縱非故意，亦難辭其過失責任，即應受罰。另原告以其係
    誤認整修原有農路，供載運柚子的鐵牛車行駛，不須向被告
    申請等語，依行政罰法第8條之規定，尚不得以不知或誤解
    法令規定，而免除其責任。又原處分記載查獲日期為96年6
    月3日，違規面積約100平方公尺，惟本件之查獲日期為97年
    6月3日，被告記載為96年6月3日，顯係誤載，並經被告於答
    辯書內敘明。而被告記載之面積，雖與本院至現場測量之面
    積稍有不同，然原告既有上開違章事實，被告依水土保持法
    第23條第2項及第33條第1項第2款之規定，裁處法定最低罰
    鍰金額6萬元，是該查獲日期、違規面積及違章事實所涵攝
    之條款縱有誤載，對於被告處以最低度之罰鍰，亦不生影響
    。
  (五)綜上所述，原告上開主張，均非可採。從而，被告所為系爭
    處分，核無違誤，訴願決定以原告提起訴願逾期予以決定不
    受理，而非以實體上之理由予以駁回，雖有未恰，但其結果
    並無不同。原告起訴論旨請求撤銷，為無理由，應予駁回。
    又兩造其餘主張和舉證，與本件判決之結果無影響，毋庸逐
    一論述，附此敘明。
五、據上論結，本件原告之訴為無理由，依行政訴訟法第195條
    第1項後段、第98條第1項前段，判決如主文。
中    華    民    國    98    年     5    月     5    日
                臺中高等行政法院第二庭
                          審判長法  官  胡  國  棟
                                法  官  許  武  峰
                                法  官  林  秋  華
以上正本證明與原本無異。
如不服本判決，應於判決送達後20日內向本院提出上訴書狀，其
未表明上訴理由者，應於提起上訴後20日內向本院提出上訴理由
書（須依對造人數附具繕本）；如於本判決宣示或公告後送達前
提起上訴者，應於判決送達後20日內補提上訴理由書（須附繕本
）。未表明上訴理由者，逕以裁定駁回。
中    華    民    國    98    年     5    月     8    日
                                書記官  蔡  宗  融


司法院資訊處製作；財團法人民間司法改革基金會備份。
